【裁判字號】    98,上更(二),164
【裁判日期】    990714
【裁判案由】    毒品危害防制條例
【裁判全文】
臺灣高等法院臺中分院刑事判決     98年度上更(二)字第164號
上  訴  人
即  被  告  丁○○
選任辯護人  王庭鴻律師
上列上訴人因毒品危害防制條例案件，不服臺灣彰化地方法院95
年度重訴字第13號中華民國96年6 月6 日第一審判決（起訴案號
：臺灣彰化地方法院檢察署95年度偵字第884 號），提起上訴，
經判決後，由最高法院第二次發回更審，本院判決如下：
    主  文
原判決關於丁○○部分撤銷。
丁○○共同運輸第一級毒品，未遂，處有期徒刑捌年。扣案之第
一級毒品海洛因柒包（淨重佰拾伍點陸貳公克，純度百分之
肆拾點零壹，純質淨重壹佰拾肆點貳捌公克）、第二級毒品甲
基安非他命包（淨重壹仟玖佰柒拾點伍公克，純度約百分之
玖拾捌點壹，純質淨重約壹仟玖佰拾點壹肆公克），均沒收
銷燬之。扣案之0000000000號行動電話壹具（含其內SIM 卡壹張
）、偽造之「蔡世明」名義之印章壹顆、第一級毒品外包裝報紙
總重拾伍點貳陸公克、第二級毒品包裝塑膠袋總重約拾捌公克
、氣泡布袋個及芋頭箱子只，均沒收。
    事  實
一、緣甲○○（業經臺灣彰化地方法院以95年度重訴字第13號判
    處有期徒刑15年，上訴後經本院判決，並經最高法院第2次
    發回更審，於本院審理中撤回上訴而告確定）與朱仲興（未
    據起訴，已於民國97年5 月14日死亡）、宋永田（未據起訴
    ，現為臺灣彰化地方法院檢察署通緝中）共同基於運輸第一
    級毒品海洛因及第二級毒品甲基安非他命之犯意聯絡，於95
    年1 月17日下午4 時許，先由朱仲興囑託與其有犯意聯絡之
    胞妹乙○○（業經福建高等法院金門分院以95年度上訴字第
    29號判處有期徒刑15年，經最高法院以96年度台上字第3900
    號駁回上訴確定，因乙○○自幼為他人收養，故2 人姓氏不
    同）先行購入3 箱芋頭後，即由朱仲興將3 箱芋頭攜往不詳
    地點，將用報紙包裹之海洛因7 包（淨重335.62公克，純度
    40.01%，純質淨重134.28公克，外包裝報紙總重35.26 公克
    ）及用塑膠袋包裝之甲基安非他命3 包（共淨重1970.35 公
    克，純度約98.1% ，純質淨重約1933.14 公克，塑膠袋總重
    約18公克）分別置入該3 箱芋頭之空隙處，並以氣泡布袋3
    個包裏，旋即重新封箱後交予乙○○。乙○○乃於同日下午
    4 時30分許，將內含上開毒品之3 箱芋頭，騎乘機車載運至
    金門縣金城鎮○○○路20號之翔群航空貨運嘉揚快遞公司（
    下稱嘉揚快遞），交予不知情之該公司收貨員蔡漢卿，使其
    寄送至彰化縣溪湖鎮○○路29巷6 號，由冒「蔡志明」名義
    為收件人之甲○○代為收受，甲○○並將朱仲興所交付之門
    號0000000000號SIM 卡裝在自己所有之SAMSUNG 牌行動電話
    機具內，以供聯絡收取上開第一、二級毒品之用，並約定事
    成之後甲○○可獲得新臺幣（下同）10萬元之報酬。蔡漢卿
    於同日下午6 時30分許，將上開3 箱芋頭送至金門航空站尚
    義機場交付託運，為內政部警政署航空警察局臺北分局金門
    分駐所警員執行貨運行李檢查時，發覺上開寄件日期為95
    年1 月17日、寄件人「陳加亮」、收件人「蔡志明」、電話
    0000 000000 號、收件地址為彰化縣溪湖鎮○○路29巷6 號
    之貨物有異，乃開箱檢驗，當場查獲所夾藏之海洛因7 包及
    甲基安非他命3 包。
二、警員查獲上開物品後，為追查運輸毒品嫌犯，乃將前開裝有
    毒品之3 箱貨物包裝後交予大榮貨運公司，請其配合依正常
    快遞作業程序送貨，經大榮貨運公司員林宅配站主任莊國章
    指派送貨員游士賢與警員周綱虹共乘一部車送貨，其餘警員
    則駕駛另一部車尾隨在後。惟甲○○於95年1 月18日下午4
    時許，在收貨地點即彰化縣溪湖鎮○○路29巷6 號附近，因
    施用毒品為彰化縣警察局溪湖分局埔鹽分駐所警員查獲，並
    帶至該分駐所接受詢問而無法親自收取貨物，甲○○即乘隙
    以電話連絡宋永田告知上情，宋永田因而指派其原所經營之
    昱騰電子遊藝場之會計丁○○及店內常客黃金龍（業經本院
    以98年度上更(二)字第24號判處有期徒刑8 年確定）前往接貨
    ，並由丁○○先至埔鹽分駐所向甲○○拿取車輛鑰匙後，即
    與黃金龍2 人一同前往領取上開裝有毒品之貨物。而丁○○
    明知海洛因及甲基安非他命係屬毒品危害防制條例第2 條第
    2 項第1 款及第2 款所列之第一級毒品及第二級毒品，未經
    許可不得運輸，竟應允宋永田所託前往領取上開裝有海洛因
    及甲基安非他命之貨物，而與宋永田、甲○○及黃金龍等人
    共同基於運輸第一級毒品海洛因及第二級毒品甲基安非他命
    之犯意聯絡，由黃金龍搭載丁○○至上開甲○○停車之地點
    ，由丁○○下車至甲○○車上拿取上開聯絡運輸毒品用之00
    00000000號手機後，即與大榮貨運公司人員連絡，佯稱其係
    收件人之胞妹，表示要代為領貨，再由黃金龍與送貨人員連
    絡，經雙方約定，於95年1 月18日19時許，在彰化縣溪湖鎮
    ○○路溪湖糖廠停車場內領取貨物。黃金龍隨即載丁○○前
    往約定地點欲領取前開貨物時，經游士賢及周綱虹要求須收
    件人之印章始得領取，並告以彼等可在該處等待，黃金龍即
    載丁○○離去，由丁○○以電話告知宋永田上情，宋永田乃
    告以可偽刻印章，丁○○、黃金龍、宋永田3 人即共同基於
    偽造印章之犯意，由黃金龍與丁○○在附近尋找刻印店，委
    託不知情之刻印店成年人員偽刻「蔡世明」名義之印章1 顆
    （因丁○○誤聽收件人為「蔡世明」），足以生損害於「蔡
    世明」及大榮貨運公司，再前往上開地點取貨，惟旋為埋伏
    之警員當場逮捕，黃金龍、丁○○2 人運輸第一、二級毒品
    犯行未能得逞，員警並在丁○○身上扣得上開SAMSUNG 牌行
    動電話1 支（內含門號0000000000號SIM 卡1 張）、偽造之
    「蔡世明」名義之印章1 顆，再循線查獲甲○○，始悉上情
    ，並將所查獲以報紙包裹之海洛因7 包（淨重335.62公克，
    純度40.01%，純質淨重134.28公克，外包裝報紙總重35.26
    公克）及用塑膠袋包裝之甲基安非他命3 包（共淨重1970.
    35公克，純度約98.1% ，純質淨重約1933.14 公克，塑膠袋
    總重約18公克）予以扣押。
三、案經內政部警政署航空警察局臺北分局報請臺灣彰化地方法
    院檢察署檢察官偵查起訴。
    理  由
壹、證據能力之說明：
一、按刑事審判上之共同被告，係為訴訟經濟等原因，由檢察官
    合併或追加起訴，或由法院合併審判所形成，其間各別被告
    及犯罪事實仍獨立存在。故共同被告對於其他共同被告之案
    件而言，為被告以外之第三人，本質上屬於證人，為確保被
    告對證人之詰問權，除詰問權已經捨棄者外，共同被告於審
    判中，應立於證人之地位，依法定程序具結陳述，並接受被
    告之詰問，其陳述始得作為認定被告犯罪事實之判斷依據。
    惟法院若已使共同被告立於證人之地位，接受其他被告之詰
    問，則因共同被告業經以證人之身分於審判中具結陳述，並
    給予解釋或否認之機會，而被告亦經給予對該共同被告就此
    事項詰問之機會，則共同被告於警詢、檢察官訊問時及審判
    中以犯罪嫌疑人或被告身分所為之陳述，如符合傳聞證據例
    外之情形，自有證據能力，而得採為證據，並非謂共同被告
    於審判中之陳述，僅已經具結部分，始得採為證據。查原審
    於審判期日，已適用人證之調查程序，使共同被告甲○○立
    於證人之地位具結而為陳述，並經交互詰問，有審判筆錄可
    稽（見原審卷二第41至43頁）。則上訴人即被告丁○○（下
    稱被告）對於證人之對質詰問權已受保障，共同被告甲○○
    於原審審判中所為之陳述，依刑事訴訟法第159 條之1 第1
    項之規定，自得採為認定被告犯罪之證據。
二、按被告以外之人於審判外之陳述，雖不符刑事訴訟法第159
    條之1 至第159 條之4 之規定，而經當事人於審判程序同意
    作為證據，法院審酌該言詞陳述或書面陳述作成時之情況，
    認為適當者，亦得為證據。當事人、代理人或辯護人於法院
    調查證據時，知有第159 條第1 項不得為證據之情形，而未
    於言詞辯論終結前聲明異議者，視為有前項之同意，刑事訴
    訟法第159 條之5 定有明文。查本案全部卷證，公訴人、被
    告及其辯護人均未爭執其證據能力，本院復衡以該等證據作
    成時之情況，並無違法取證之瑕疵，認以之作為證據應屬適
    當，是本案所引用之下列各項證據，均有證據能力，合先敘
    明。
貳、認定犯罪事實所憑之證據及理由：
一、訊據被告固坦承應允宋永田而由黃金龍搭載前往取貨，惟矢
    口否認有何犯行，辯稱：當天係宋永田與黃金龍來叫伊前去
    領取包裹，表示宋永田有物品寄放在甲○○處，要求伊前去
    派出所向甲○○拿車鑰匙並領取包裹，及告訴伊員林貨運行
    會打電話來連繫，伊因念及宋永田照顧伊及家人之情誼，不
    好意思拒絕，始代為領取包裹，伊確實不知包裹內係海洛因
    及甲基安非他命云云。被告之選任辯護人亦為其辯護稱：當
    天被告在店內看顧生意，係宋永田與黃金龍叫伊前去領取包
    裹，表示宋永田有物品寄放在甲○○處，因宋永田有事不能
    前往領貨，始要求黃金龍前去派出所向甲○○拿鑰匙並領取
    包裹，因黃金龍對警員觀感不佳不願去派出所，乃委託被告
    至派出所向甲○○拿東西，被告因念及與宋永田之情誼，始
    答應代為幫忙領取包裹，被告確實不知包裹內係海洛因及甲
    基安非他命等語。惟查：
  (一)上開犯罪事實，業據證人即共同被告甲○○於原審96年4 月
    18日審理時證述：因為伊係宋永田所經營之遊戲場客人，因
    而與宋永田熟識，而宋永田與朱仲興則係好朋友，宋永田知
    道伊有施用毒品之習慣，乃介紹朱仲興與伊認識，並與伊約
    定要運輸毒品事宜，因為領貨前1 天伊有答應要領貨，後因
    為自己施用毒品案件為警查獲，宋永田知道後就叫丁○○等
    人來向伊拿車鑰匙等物，後來丁○○有來分駐所拿車鑰匙，
    並詢問停車地點，而聯絡（運輸毒品）之行動電話伊係放在
    車上。丁○○係宋永田店內之會計，黃金龍乃宋永田店內之
    常客，渠等與宋永田十分熟稔，之前伊與宋永田等人談論將
    要運輸毒品時，黃金龍也在場聆聽，伊可以確定黃金龍知道
    宋永田有叫伊代領裝有毒品之包裹，且平常宋永田常叫黃金
    龍、丁○○2 人去辦事情等語（參原審卷二第42至43頁）；
    甲○○又於原審96年5 月16日審理時陳稱：「我只有給丁○
    ○車鑰匙，沒有跟她說收件人的姓名、地址」、「（問：丁
    ○○是否知悉？）答：她應該也知道。（問：你如何認定他
    知道？）答：因為她在公司作會計，而且宋永田寄錢去大陸
    ，都是丁○○去銀行寄的，所以她應該知道宋永田在大陸販
    毒的事情」等語（見原審卷二第105、107頁）。
  (二)上開裝有海洛因及甲基安非他命之貨物，係如何交由嘉揚快
    遞人員蔡漢卿寄件，如何遭航空警察局臺北分局金門分駐所
    警員檢獲，及事後如何查獲欲領取上開貨物之被告及另案被
    告黃金龍之過程，亦據證人蔡漢卿、游士賢、莊國章及周綱
    虹等人分別於警詢中及原審審理中證述屬實（參航警北分三
    字第0950000334號卷第57至59頁，原審卷二第39至41、97至
    100 頁）。
  (三)證人周綱虹亦於原審審理中證稱：當時開車過來的人是黃金
    龍，旁邊坐丁○○，他們到達停車場後，車頭朝馬路沒有熄
    火，黃金龍並跟伊等說直接將3 箱貨物放到其車內，經伊阻
    止貨運人員，並對黃金龍表示要簽名及看證件，黃金龍非收
    件人，伊不讓他簽名，黃金龍說他是收件人的哥哥或弟弟，
    伊就要求他去拿收件人的印章再來領，伊即與刑事組聯繫協
    助。黃金龍他們再次來時，伊就將他們引到停車場內，……
    。丁○○坐在黃金龍旁邊，在車內沒有動作，僅有黃金龍急
    著要貨物，整個過程都是黃金龍負責與伊聊及接洽。在他們
    還沒有領到貨時，丁○○有打電話說伊等不讓她領，.....
    三組的人來時前丁○○的反應是慌張，當時丁○○說她是幫
    別人領的等語（見原審卷二第98頁反面至99頁反面）。
  (四)被告供承並不認識收件人「蔡志明」，惟其既受宋永田所託
    前往領取上開貨物，而該貨物之收件人並非甲○○或宋永田
    ，則被告於受宋永田委託領取上開貨物時應會有所懷疑，況
    被告向大榮貨運公司人員佯稱係收件人之胞妹，且經送貨人
    員要求須收件人之印章後，被告即與黃金龍離去，並經連絡
    宋永田後，在附近尋找刻印店偽刻印章，且因被告誤聽收件
    人為「蔡世明」，而委託不詳之刻印店成年人員偽刻「蔡世
    明」名義之印章1 顆，此亦據被告供述屬實，則被告於得知
    包裹之收件人並非宋永田或甲○○，而係1 名陌生人，且無
    該收件人之印章不能領取貨物時，理應向宋永田詢問清楚，
    惟其反而佯稱係收件人之親人，且大費周章前往刻印店偽刻
    上開陌生人名義之印章而堅持要領取貨物，顯然有別於一般
    僅單純受託代為領取貨物之情形，可見被告知悉前開包裹內
    之物品非比尋常，而有亟須領取到手之意。
  (五)被告對於本件領貨緣由前後供述反覆，其於甫被查獲時之警
    詢筆錄起，原係供稱：是甲○○打電話給伊，叫伊到埔鹽分
    駐所拿他的車鑰匙，順便拿下他的行動電話，還說如果有貨
    運行打他的行動電話給他時，要伊幫他代收，他有說收件者
    是蔡志明等語，而與另案被告黃金龍一開始之說詞相符，直
    到96年5 月16日原審審理時被告始陳稱：宋永田跟伊說甲○
    ○被抓，要伊去找甲○○拿鑰匙，並且請黃金龍開車載伊去
    等語（見原審卷二第101 頁），顯見被告與黃金龍一開始均
    避於提及宋永田，而就領取毒品包裹之委託人及原因均有所
    隱瞞、避重就輕，顯然對於所接運之物係毒品一事均已知悉
    ，而與宋永田有犯意聯絡及行為分擔無訛。
  (六)再衡以被告係宋永田之前女友，亦據其供明在卷（見原審卷
    第107 頁），足見被告與宋永田之關係十分密切。又扣案之
    海洛因、甲基安非他命數量不少、價值甚高，宋永田對於要
    去領貨之人必有相當之信賴，且對於領貨之被告與黃金龍亦
    會詳為交待貨物內容，使渠等有所警覺、謹慎小心，避免有
    所閃失，以致損失鉅額之毒品。是被告與黃金龍對於渠等要
    領取之貨物係裝有海洛因、甲基安非他命乙節，當知之甚詳
    。被告辯稱對於上開運輸第一、二級毒品海洛因及甲基安非
    他命均不知情云云，有違常理，無足憑採。
  (七)警方於上開3 箱芋頭間隙中查扣之白色粉末及白色結晶物，
    經送鑑定結果，分別係屬第一級毒品海洛因7 包（淨重335.
    62公克，空包裝總重35.26 公克，純度40.01 ﹪，純質淨重
    134.28公克）及第二級毒品甲基安非他命3 包（淨重1970.3
    5 公克，純度約98.1% ，純質淨重約1933.14 公克），此有
    法務部調查局95年3 月21日第000000000 號鑑定通知書及內
    政部警政署刑事警察局鑑定書各1 紙在卷可稽（見95年度偵
    字第884 號卷第116 頁、原審卷一第120 頁）。此外，復有
    查獲之照片27張及航空警察局臺北分局臨檢紀錄表、門號
    0000000000號之通聯紀錄、亞太行動寬頻股份有限公司函各
    1 份在卷可稽，暨上開SAMSUNG 牌行動電話1 支（內含門號
    000000 0000 號SIM 卡1 張）及偽造之「蔡世明」名義之印
    章1 顆扣案可資佐證。
二、綜上所述，被告否認犯行，應係畏罪卸責之詞，不足採信。
    本案事證已臻明確，被告犯行洵堪認定。
參、論罪科刑之理由：
一、新舊法比較適用部分：
  (一)被告行為後，刑法業於94年2 月2 日修正公布，並自95年7
    月1 日起施行。修正後刑法第2 條第1 項規定，已將新舊法
    律適用之「從新從輕」原則，改採「從舊從輕」原則，而此
    規定僅係規範行為後法律變更所生新舊法律比較適用之準據
    法，並非實體刑罰法律，自不生行為後法律變更之比較適用
    問題，應逕行適用新法第2 條第1 項之規定，為「從舊從輕
    」之比較，合先敘明。
  1.修正前刑法第28條規定「二人以上共同『實施』犯罪之行為
    者，皆為共同正犯」，新法修正為「二人以上共同『實行』
    犯罪之行為者，皆為共同正犯」，即舊法之「實施」已修正
    為「實行」。原「實施」之概念，包含陰謀、預備、著手及
    實行等階段之行為，修正後僅共同實行犯罪行為始成立共同
    正犯。是新法共同正犯之範圍已有限縮，排除陰謀犯、預備
    犯之共同正犯。新舊法就共同正犯之範圍既因此而有變動，
    自屬犯罪後法律有變更，修正後刑法第28條之規定，將完全
    未參與犯罪行為實行之陰謀共同正犯及預備共同正犯刪除，
    雖限縮共同正犯之適用範圍，但無礙於實行共同正犯之存在
    ，比較修正前後之規定，因本件原即屬實行共同正犯，修正
    後之規定並未較有利於被告，自應適用修正前之規定。
  2.刑法第33條第5款有關罰金刑部分，在新法部分係規定：罰
    金，新臺幣1,000元以上，以百元計算之。而舊法則係規定
    ：罰金，1元以上。則本案有關法定刑罰金部分，修正後之
    規定並非較有利於被告，自應適用修正前之規定。
  3.被告行為後，上開新修正刑法刪除第55條關於牽連犯之規定
    。依修正前即行為時之規定，應從一重處斷；修正後之刑法
    既已刪除牽連犯之規定，則所犯各罪應依數罪併罰之規定分
    論併罰。比較新舊法之規定，修正後之規定並非較有利於被
    告，依刑法第2 條第1 項之規定，應適用行為時之法律，即
    適用修正前刑法第55條之規定。
  4.刑法第64條第2 項原規定「死刑減輕者，為無期徒刑，或為
    15年以下12年以上有期徒刑」、第65條第2 項規定「無期徒
    刑減輕者，為7 年以上有期徒刑」，亦已修正為：死刑減輕
    者為無期徒刑，無期徒刑減輕者為20年以下15年以上有期徒
    刑。修正後之規定並非較有利於被告，自應適用修正前之規
    定。
  5.「如新舊法處罰之輕重相同，即無比較適用之問題，非此條
    所指之法律有變更，即無本條之適用，應依一般法律適用原
    則，適用裁判時法。其為純文字修正者，更應同此。」最高
    法院95年度第21次刑事庭會議決議參照。故本件有關刑法第
    26條未遂犯得減輕其刑之規定移列第25條第2 項，均無比較
    適用之問題，此部分爰適用裁判時刑法之規定。
  (二)毒品危害防制條例之新舊法比較：
  1.按法規之制定與法規之修正，如有特定生效日之必要者，依
    中央法規標準法第14條或第20條第2 項準用第14條之規定，
    應分別特定其施行日期。法規制定或前次修正基於特殊因素
    所特定之施行日期，並不適用於日後修正或再次修正之條文
    。又法律之制定或修正，若未明定施行日期者，中央法規標
    準法雖未規定應自何時生效，然法律既經制定或修正並經總
    統公布，自應依中央法規標準法第13條規定之一般原則，自
    公布日起算至第3 日發生效力。被告行為後，毒品危害防制
    條例業已修正，經總統於98年5 月20日公布，依中央法規標
    準法第13條規定，自公布日起算至第3 日起發生效力，故應
    於98年5 月22日生效。至於92年7 月9 日修正公布之毒品危
    害防制條例第36條規定：「本條例自公布後6 個月施行。」
    其立法理由係謂：「(一)依修正草案第2 條第3 項規定，法務
    部需會同衛生署成立審議委員會每3 個月定期檢討調整毒品
    之分級及品項，而本次新增第四級毒品，有需要在新法施行
    前先經該審議會檢討後再調整公佈，爰預留6 個月緩衝期，
    以利處理。(二)依本條例新修正之規定，有必要再訂定相關子
    法及修正相關法規，以配合本條例之施行，故亦有需要預留
    適當緩衝期，以利訂頒相關子法及相關法規之配合修正。」
    故該條規定，顯係因應該次修正之需，始預留適當之緩衝期
    。本次98年5 月20日之修正並未定有施行日期之特別規定，
    且亦未明示係基於何特殊因素而修正，自不能適用92年7 月
    9 日修正公布之毒品危害防制條例第36條之規定。再按行為
    後法律有變更者，適用行為時之法律，但行為後之法律有利
    於行為人者，適用最有利於行為人之法律，刑法第2 條第1
    項定有明文。又參照最高法院95年第8 次刑庭會議決議所示
    ，關於新舊法比較之原則，除法定刑罰本身外，亦應就與罪
    刑有關其他法定加減原因等一切情形，綜其全部罪刑之結果
    而為比較。
  2.修正前毒品危害防制條例第4 條第1 項規定：「製造、運輸
    、販賣第一級毒品者，處死刑或無期徒刑；處無期徒刑者，
    得併科新臺幣一千萬元以下罰金。」、第2 項規定：「製造
    、運輸、販賣第二級毒品者，處無期徒刑或七年以上有期徒
    刑，得併科新臺幣七百萬元以下罰金。」；修正後毒品危害
    防制條例第4 條第1 項則規定：「製造、運輸、販賣第一級
    毒品者，處死刑或無期徒刑；處無期徒刑者，得併科新臺幣
    2 千萬元以下罰金。」、第2 項規定：「製造、運輸、販賣
    第二級毒品者，處無期徒刑或7 年以上有期徒刑，得併科新
    臺幣1 千萬元以下罰金。」修正後之毒品危害防制條例第1
    項、第2 項條文，均將併科罰金之數額提高，經比較新舊法
    結果，均以修正前之規定較為有利於被告，自應適用修正前
    之規定。
二、論罪科刑部分：
  (一)查海洛因及甲基安非他命係屬毒品危害防制條例第2 條第2
    項第1 款及第2 款所列之第一級及第二級毒品，未經許可，
    不得運輸，且毒品危害防制條例第4 條所稱之運輸毒品罪，
    不以國外輸入國內或國內輸出國外為限，其在國內運輸者亦
    屬之（司法院36年院解字第3541號、37年院解字第3853號解
    釋意旨參照）。又所謂「運輸」，係指本於運輸意思而搬運
    輸送而言，倘其有此意圖者，一有搬運輸送之行為，犯罪即
    已成立，並非以運抵目的地為完成犯罪之要件。因此應以起
    運為著手，以運離現場為其既遂，則運輸毒品罪，並不以兩
    地間毒品直接運送移轉存置於特定地點為限，其以迂迴、輾
    轉方法，利用不相同之運輸工具、方法將特定之毒品移轉運
    送至最終目的者，其各階段之運送行為，均不失為運輸行為
    之一種，此即為運輸毒品罪之犯罪構成要件之行為（最高法
    院92年度台上字第5426號、95年度台上字第6577號判決意旨
    可資參照）。另案被告乙○○將3 只裝有毒品之包裏運送至
    嘉揚快遞公司交予不知情之蔡漢卿，且由蔡漢卿將上開3 只
    包裏運送至金門航空站尚義機場交付託運，雖已有搬運輸送
    之行為，惟本案之毒品於95年1 月17日下午6 時30分許，由
    蔡漢卿將上開物品運送至金門航空站尚義機場交付託運時，
    為內政部警政署航空警察局臺北分局金門分駐所警員執行貨
    運行李檢查時，發覺有異並開箱檢驗後，即當場查獲該夾藏
    之海洛因7 包及甲基安非他命3 包，此時該等毒品已在警方
    公權力控制、占有中，該次運輸毒品之犯罪行為客觀上已無
    法依宋永田等人之意思，運送至宋永田處。而按：「行為人
    如原即具有販毒營利之決意，雖遭警設計誘捕致實際上不能
    完成毒品交易時，因行為人原即具有販賣毒品之意思，客觀
    上又已著手於販賣之行為，自應成立販賣毒品未遂罪。」、
    「所謂陷害教唆，係指行為人原不具犯罪之故意，純因司法
    警察之設計教唆，始萌生犯意，進而實施犯罪構成要件之行
    為者而言，因其手段顯然違反憲法對於基本人權之保障，且
    已逾越偵查犯罪之必要程度，對於公共利益之維護並無意義
    ，故否定其因此取得之證據資料有證據能力。至警方對於原
    已具有犯罪故意並已實施犯罪行為之人，以所謂釣魚之偵查
    技巧蒐證，既無礙於行為人基本人權之保障，對於犯罪偵防
    及社會秩序之維護，復有正面之效果，倘其取得證據資料並
    未違背法定程序，自應認其有證據能力。」最高法院著有92
    年度台上字第4527號、95年度台上字第4034號判決可資參照
    ，此於運輸毒品案件，亦應有其適用。本案警員為追查收貨
    嫌犯，乃將前開裝有毒品之貨物交予大榮貨運公司，請其依
    正常快遞作業程序送貨，經大榮貨運公司指派游士賢前往送
    貨，並由警員周綱虹隨同游士賢乘坐1 部車，其餘警員則駕
    駛另1 部車尾隨在後，惟共同被告甲○○於收貨前，在收貨
    地點附近，因施用毒品，為彰化縣警察局溪湖分局埔鹽分駐
    所警員查獲，並帶至該分駐所接受訊問而無法親自收取貨物
    ，甲○○即乘隙連絡宋永田告知上情，宋永田因而指派被告
    及另案被告黃金龍前往接貨，而被告及黃金龍自斯時起，即
    與宋永田等人共同基於運輸第一、二級毒品之犯意連絡，由
    被告前去向甲○○拿取車子鑰匙，與貨運公司人員連絡，黃
    金龍亦與貨運公司人員連絡，約定交貨地點，並駕車搭載被
    告前往領貨，且於送貨人員要求須收件人之印章時，其2 人
    復前往偽刻印章後返回欲領取貨物，而為埋伏之警員查獲，
    其2 人在應允宋永田之請託後，即具有參與共同運輸第一、
    二級毒品之犯意，客觀上復已著手於領取貨物之行為，實因
    該等毒品早已受到警察監控而未能得逞，依上開最高法院判
    決意旨，應構成運輸毒品罪之未遂犯。被告辯護人所辯被告
    係既遂後的事後共犯，不負共同運輸第一級毒品、第二級毒
    品之罪責云云，自難憑採。故核被告所為，係犯修正前毒品
    危害防制條例第4 條第1 項、第6 項之運輸第一級毒品未遂
    罪，及同條第2 項、第6 項之運輸第二級毒品未遂罪；另其
    偽造「蔡世明」名義之印章1 顆，係犯刑法第217 條第1 項
    之偽造印章罪。公訴人雖認被告所為，係犯修正前毒品危害
    防制條例第4 條第1 、2 項之運輸第一、二級毒品既遂罪，
    此部分尚有未洽，惟此係屬犯罪事實之減縮，自無庸變更起
    訴法條，另公訴意旨雖未敘及被告偽造印章部分之犯行，惟
    此部分與檢察官起訴部分，有修正前刑法牽連犯之裁判上一
    罪之關係，為起訴效力所及，本院自應併予審理，均併此敘
    明。
  (二)被告就運輸第一、二級毒品未遂部分，與宋永田、甲○○、
    黃金龍之間，有犯意聯絡及行為分擔（宋永田、甲○○與朱
    仲興間，及朱仲興與乙○○間，亦有犯意聯絡及行為分擔）
    ；就偽造印章部分，與宋永田、黃金龍彼此之間，有犯意聯
    絡及行為分擔，均為共同正犯。
  (三)被告利用不知情之刻印店成年人員偽造印章，為間接正犯。
  (四)被告以一運輸行為，同時運輸第一級毒品及第二級毒品未遂
    ，為想像競合犯，應從一重論以運輸第一級毒品未遂罪。
  (五)被告所犯運輸第一級毒品未遂罪與偽造印章罪間，有方法目
    的之關係，為修正前刑法第55條後段之牽連犯，亦應從一重
    論以運輸第一級毒品未遂罪。
  (六)被告已著手於運輸第一級毒品之犯行而不遂，應依刑法第25
    條第2 項之規定減輕其刑。
  (七)原審認被告運輸第一、二級毒品罪證明確，予以論罪科刑，
    固非無見，惟：1.被告應係構成運輸第一、二級毒品未遂罪
    ，原審認係構成既遂罪，尚有未洽；2.原審認定扣案之「蔡
    世明」名義之印章1 顆，係被告等請人代刻並用以運輸毒品
    所用之物，惟卻疏未論述此部分亦構成偽造印章罪，且此部
    分與起訴之運輸第一、二級毒品部分有牽連犯之裁判上一罪
    關係，原審未併予審理，亦有未洽。被告上訴意旨否認犯行
    ，雖無理由，惟原判決既有上開可議之處，自應由本院將原
    判決關於被告丁○○部分撤銷改判。爰審酌被告曾因施用毒
    品案件經送觀察勒戒，有臺灣高等法院被告前案紀錄表在卷
    可按，其應知毒品對個人身體健康之戕害，且其於本件運輸
    毒品之數量非微，倘若流入市面，對社會治安影響不小，惟
    幸經警方及時查獲，始未構成進一步之危害，及其智識程度
    、犯罪之動機、目的、手段、於本案運輸毒品之參與程度等
    一切情狀，量處如主文第2 項所示之刑。
  (八)扣案之海洛因7 包（淨重335.62公克，純度40.01 ﹪，純質
    淨重13 4.28 公克）及甲基安非他命3 包（共淨重1970.35
    公克，純度約98.1% ，純質淨重約1933.14 公克），分別為
    第一級與第二級毒品，應依毒品危害防制條例第18條第1 項
    前段之規定，諭知沒收銷燬之。另用以包裝第一級毒品之報
    紙（重35.26 公克）、第二級毒品之包裝塑膠袋（總重約18
    公克），及氣泡布袋3 個、芋頭箱子3 只，均屬毒品之外包
    裝，用於包裹毒品，防止其裸露、潮濕，便於攜帶，亦係供
    運輸毒品所用之物，且為共犯朱仲興所有；另扣案之SAMSUN
    G 牌行動電話1 支（含其內之00 00000000 號SIM 卡1 張）
    ，分別為共犯甲○○及朱仲興所有，且係供聯絡本件運輸毒
    品所用之物，均據共犯甲○○陳明在卷，自應均依毒品危害
    防制條例第19條第1 項之規定宣告沒收之。偽造之「蔡世明
    」名義之印章1 顆，為偽造之印章，應依刑法第219 條之規
    定諭知沒收。
肆、不另為無罪諭知部分：
一、公訴意旨另以：被告所為本件犯行，尚涉有懲治走私條例第
    2 條第1 項自大陸地區私運管制物品進口罪嫌。惟按犯罪事
    實應依證據認定之，無證據不得認定犯罪事實；又不能證明
    被告犯罪者，應諭知無罪之判決，刑事訴訟法第154 條第2
    項、第301 條第1 項分別定有明文。且認定犯罪事實所憑之
    證據，無論係直接證據或間接證據，其為訴訟上之證明，須
    於通常一般之人均不致有所懷疑，而得確信其為真實之程度
    者，始得據為有罪之認定，倘其證明尚未達到此一程度，而
    有合理之懷疑存在，復無其他調查途徑可尋，法院即應為無
    罪之判決，最高法院76年台上字第4986號著有判例。
二、經查，本件被告雖與宋永田、朱仲興等人共同運輸第一、二
    級毒品，然朱仲興、宋永田等人均未到案（且朱仲興已死亡
    ），本件朱仲興等人究係自何處取得上開第一、二級毒品尚
    難以確認，復乏證據足以認定上開第一、二級毒品確係朱仲
    興等人自大陸地區所運輸進入金門縣再交由乙○○寄交，因
    本件僅查獲乙○○在金門寄交上開毒品，而僅得確信上開毒
    品係自金門要運輸進入臺灣本島，尚乏證據可證明被告有自
    大陸地區私運管制物品進口之行為，或就該部分與何人有犯
    意聯絡及行為分擔之情形，被告此部分罪嫌尚未達於通常一
    般之人均不致有所懷疑而得確信其為真實之程度，揆諸首揭
    法條及判例意旨，不能證明被告此部分犯罪，原應就此部分
    為被告無罪之判決，惟因公訴人認此部分與前揭論罪科刑部
    分，有想像競合犯之裁判上一罪關係，就此部分爰不另為無
    罪之諭知，併此敘明。
據上論斷，應依刑事訴訟法第369條第1項前段、第364條、第299
條第1 項前段，修正前毒品危害防制條例第4 條第1 項、第2 項
、第6 項、第18條第1 項前段、第19條第1 項，刑法第2 條第1
項、第11條前段、（修正前）第28條、第217 條第1 項、（修正
前）第55條後段、（修正前）第33條第5 款、第25條第2 項、第
219 條，判決如主文。
本案經檢察官丙○○到庭執行職務。
中    華    民    國    99    年    7     月    14    日
            刑事第十一庭  審判長法  官  郭  同  奇
                                法  官  許  冰  芬
                                法  官  陳  慧  珊
以上正本證明與原本無異。
如不服本判決應於收受送達後十日內向本院提出上訴書狀，其未
敘述上訴理由者，並得於提起上訴後十日內向本院補提理由書狀
（均須按他造當事人之人數附繕本）「切勿逕送上級法院」。
                                書記官  高  麗  淇
中    華    民    國    99    年    7     月    14    日
附錄本案論罪科刑法條全文：
修正前毒品危害防制條例第4條第1項、第2項、第6項：
（第1項）
製造、運輸、販賣第一級毒品者，處死刑或無期徒刑；處無期徒
刑者，得併科新臺幣 1 千萬元以下罰金。
（第2項）
製造、運輸、販賣第二級毒品者，處無期徒刑或 7 年以上有期徒
刑，得併科新臺幣 7 百萬元以下罰金。
（第6項）
前五項之未遂犯罰之。
刑法第217條第1項：
偽造印章、印文或署押，足以生損害於公眾或他人者，處 3 年以
下有期徒刑。

司法院資訊處製作；財團法人民間司法改革基金會備份。
